【裁判字號】    99,消債更,128
【裁判日期】    990609
【裁判案由】    聲請更生程序
【裁判全文】
臺灣高雄地方法院民事裁定           99年度消債更字第128號
聲  請  人  丙○○
上列當事人因消費者債務清理事件聲請更生，本院裁定如下：
    主  文
聲請人即債務人丙○○自中華民國九十九年六月九日下午四時起
開始更生程序。
命司法事務官進行本件更生程序。
    理    由
一、聲請意旨略以：聲請人即債務人積欠如附表一及附表二編號
    所示債務共計新台幣（以下同）252 萬406 元，又其每
    月收入扣除支應個人生活及子女扶養費用後，顯已無力清償
    債務，爰依法聲請裁定准予更生等語。
二、按消費者債務清理條例（以下稱本條例）第3 條規定，債務
    人不能清償債務或有不能清償之虞者，得依消費者債務清理
    條例所定更生或清算程序，清理其債務。其次，本條例所稱
    消費者，係指5 年內未從事營業活動或從事小規模營業活動
    之自然人；又債務人無擔保或無優先權之債務總額未逾1200
    萬元者，於法院裁定開始清算程序或宣告破產前，得向法院
    聲請更生，同條例第2 條及第42條第1 項分別定有明文。經
    查：
  (一)聲請人前依本條例規定與最大債權銀行即台灣中小企業銀行
    進行協商，因無法負擔任何還款條件以致協商不成立等情，
    有前置協商不成立通知書1 份（參見本院卷第57頁）為憑，
    足認聲請人業依本條例第151 條第1 項規定進行協商程序而
    不成立，遂符合聲請更生之法定程序要件，故本件所應審究
    者厥為聲請人是否有不能清償債務或不能清償之虞之情形，
    合先敘明。
  (二)本件茲據聲請人自承其目前以擺地攤販賣服飾為業、每月收
    入約為3 萬元，核與其先前聲請協商時所出具切結書記載內
    容相符（參見本院卷第11、55頁）。又本件既無相關事證可
    資推認聲請人實際所得數額為何，是本院乃認應採信其每月
    收入約3 萬元為當，合先敘明。
  (三)按本條例立法目的係為使不幸陷入經濟困境之人得以清理債
    務、重建生活，並在清理債務過程中能適度保有符合人性尊
    嚴之最低基本生活所需，而非維持債務人過去慣常之寬裕生
    活型態，否則債務人一方面既因原本生活模式以致負有龐大
    債務而無力清償，他方面若仍容許其繼續延續既有生活標準
    ，非僅有悖於本條例意旨，更係將債務人因個人浪費或財務
    管理失控之風險不當轉嫁予金融機構負擔，顯非公允。故為
    妥適調整債務人與債權人及其他利害關係人間之權利義務關
    係，保障債權人獲得公平受償，並謀求消費者經濟生活之重
    建復甦機會，法院針對債務人所主張各項生活費用支出，即
    非可逕以債務人所任意主張之基本生活費用數額而斷，而應
    改以酌採政府所定最低生活費用作為裁量標準，方屬允恰。
    準此，本院參諸聲請人居住於高雄市，遂應以內政部所公告
    99年度高雄市低收入戶最低生活費用每人每月為1 萬1309元
    計算其生活必要費用，始為合理。
  (四)次按，直系血親相互間、夫妻之一方與他方父母同居者、兄
    弟姐妹相互間、家長家屬相互間互負扶養之義務，此為民法
    第11 14 條第1 至4 款所明定。又負扶養義務人有數人，而
    其親等同一時，應各依其經濟能力分擔義務；受扶養權利者
    ，以不能維持生活而無謀生能力者為限；前項無謀生能力之
    限制，於直系血親尊親屬不適用之。因負擔扶養義務而不能
    維持自己生活者，免除其義務，但受扶養權利者為直系血親
    尊親屬或配偶時，減輕其義務，同法第1115條第3 項、第11
    17條第1 項、第2 項及第1118條亦有明文。本件茲據聲請人
    主張其每月除須負擔個人必要生活費用外，尚須支出子女2
    人扶養費各3750元、共計7000元等語（參見本院卷第7 頁）
    。惟查：聲請人之子女均屬年幼且無獨立謀生能力，自有受
    扶養之必要。又聲請人現時雖與前配偶莊蘊珆離婚，然父母
    對子女所生扶養義務要不因離婚而消滅，聲請人既未提出相
    關事證以證明前配偶果有不能履行扶養義務之事實，本院仍
    認應由其分別與前配偶依法各自負擔2 分之1 扶養費用為當
    。是綜此計算聲請人每月應負擔子女扶養費用約為1 萬1309
    元（同以前述最低生活標準計算，《1 萬1309元÷2 》×2
    ＝1 萬1309元），惟聲請人就此部分僅主張7000元即為已足
    ，應予准許，並據此採為認定其支出扶養費用之標準。
  (五)另依聲請人所提出前置協商專用債權人清冊及台北富邦銀行
    陳報債權資料雖記載其另有如附表二編號至所示債務，
    惟該等債務已據聲請人自承：伊並非該附表編號所示實
    際債務人，又編號部分係為前配偶莊蘊珆擔任保證人，亦
    因莊蘊珆已向法院聲請更生獲准而不發生，遂請求將部分債
    務不予列入更生債務等語在卷（參見本院卷第8 、150 頁）
    ，是此部分債務自不應列入本件債務範圍。至聲請人雖主張
    尚負有如附表二編號所示債務，並提出借據2 份為憑（
    參見本院卷第167 至168 頁）。惟本院觀乎上述借據雖記載
    聲請人分別向第三人甲○○、乙○○借款60萬元及40萬元，
    但細繹其中甲○○借款60萬元部分乃記載聲請人每月應償還
    本金加利息1 萬2000元，亦同時記載償還期間為自96年1 月
    20日起至100 年2 月20日止（共50期），依此計算聲請人僅
    須償還債務總額60萬元，完全無須負擔任何利息，足見該借
    據內容顯有矛盾，自難憑採。另乙○○借款40萬元部分則記
    載每月10日償還本金5000元，期間自94年2 月1 日起至100
    年1 月30日止（共60期），非僅無庸負擔利息，且據此方式
    計算聲請人僅須償還30萬元即可完全免責，更與常情有悖，
    亦非可信，由此可知聲請人所稱另負有附表二編號所示
    債務云云，洵無足採。
  (六)準此，依聲請人每月收入約為3 萬元，扣除其個人必要生活
    支出及扶養子女費用後，尚餘約1 萬1691元（3 萬元－1 萬
    1 309 元－7000元＝1 萬1691元）可資運用。又本院前依職
    權針對聲請人所積欠如附表一所示無擔保債務本金與適用利
    率為何一節函詢如附表所示債權人，業據各該債權銀行函覆
    如該附表所示內容，據此推算聲請人每月負擔利息金額至少
    為1 萬5972元，足見其客觀上非僅無力清償現有債務每月所
    衍生之利息，更因無力清償本金以致原有債務數額勢將隨諸
    加計利息而日趨龐大，綜此堪認聲請人確有不能清償既有債
    務之虞。
三、末按，法院開始更生程序之裁定，應載明其年、月、日、時
    ，並即時發生效力；又法院裁定開始更生或清算程序後，得
    命司法事務官進行更生或清算程序，必要時得選任律師、會
    計師或其他適當之自然人或法人一人為監督人或管理人，本
    條例第16條第1 項及第45條第1 項定有明文。承前所述，茲
    依聲請人現時資力既有不能清償附表所示各該債務之虞，此
    外亦查無本條例第46條各款所定駁回更生聲請之消極事由，
    是聲請人向本院聲請更生，即屬有據，當予准許，並應依上
    開規定命司法事務官進行本件更生程序。
四、依消費者債務清理條例第11條第1 項、第45條第1 項、第16
    條第1 項，裁定如主文。
中    華    民    國    99    年    6     月    9     日
                  民事第六庭  法官    陳明呈
本裁定不得抗告。
本裁定自99年6月9日下午4時即時公告。
中    華    民    國    99    年    6     月    9     日
                            書記官    黃靖媛
附表一（單位：新台幣）：
┌──┬────────┬───────┬────┬───────┐
│編號│債權人          │債務本金      │適用利率│每月應付利息  │
├──┼────────┼───────┼────┼───────┤
│  │台北富邦銀行    │36萬3090元    │11.33%  │3428元        │
│    │                ├───────┼────┼───────┤
│    │                │2萬1678元     │19.68%  │356元         │
├──┼────────┼───────┼────┼───────┤
│  │台灣中小企業銀行│39萬5232元    │11.09%  │3653元        │
│    │                ├───────┼────┼───────┤
│    │                │10萬3617元    │15%     │1295元        │
├──┼────────┼───────┼────┼───────┤
│  │安泰銀行        │27萬7927元    │12%     │2779元        │
├──┼────────┼───────┼────┼───────┤
│  │荷蘭銀行        │13萬3223元    │19.97%  │2217元        │
├──┼────────┼───────┼────┼───────┤
│  │渣打銀行        │13萬4647元    │20%     │2244元        │
└──┴────────┴───────┴────┴───────┘
附表二（單位：新台幣）：
┌──┬────────┬──────┬─────────────────┐
│編號│債權人          │債務數額    │不列入本件債務之理由              │
├──┼────────┼──────┼─────────────────┤
│  │台灣中小企業銀行│299 萬4000元│業據聲請人自承該筆債務係以門牌號碼│
│    │                │            │高雄市三民區○○○路725 之2 號11建│
│    │                │            │物暨所坐落土地向銀行擔保借款，又該│
│    │                │            │建物業已出售予民間債務人鐘陳薪炭抵│
│    │                │            │償債務，並由鐘陳薪炭負責清償後續房│
│    │                │            │貸，僅由聲請人掛名擔任債務人      │
├──┼────────┼──────┼─────────────────┤
│  │中國信託銀行    │212萬9000元 │業據聲請人自承該筆債務係以門牌號碼│
│    │                │            │高雄市○○區○○路126 巷1 號建物暨│
│    │                │            │所坐落土地向銀行擔保借款，又該建物│
│    │                │            │業已出售予民間債務人鐘陳薪炭抵償債│
│    │                │            │務，並由鐘陳薪炭負責清償後續房貸，│
│    │                │            │僅由聲請人掛名擔任債務人          │
├──┼────────┼──────┼─────────────────┤
│  │台灣中小企業銀行│25萬4000元  │亦據聲請人自承該筆債務係為前配偶莊│
│    │                │            │蘊珆擔任保證人，又因莊蘊珆已就該筆│
│    │                │            │債務向法院聲請更生獲准，遂此部分保│
│    │                │            │證債務已不發生                    │
├──┼────────┼──────┼─────────────────┤
│  │甲○○          │60萬元      │無法證明有該筆債務存在            │
├──┼────────┼──────┼─────────────────┤
│  │乙○○          │40萬元      │同上                              │
└──┴────────┴──────┴─────────────────┘

司法院資訊處製作；財團法人民間司法改革基金會備份。
